臺灣高等法院刑事判決　　　　　　　　　　　　　　九十年度上易字第三八四四號
　　上　訴　人
　　即　被　告　乙○○
　　選任辯護人　張仁龍
右上訴人因詐欺案件，不服台灣板橋地方法院八十九年度易字第二三四九號中華民國
九十年九月二十日第一審判決（起訴案號台灣板橋地方法院檢察署八十九年度調偵字
第四六號）提起上訴，本院判決如左：
    主  文
上訴駁回。
    事  實
一、乙○○明知自己並無資力，竟基於意圖為自己不法所有之概括犯意，於民國（下
    同）八十五年十月起至八十八年七月間止，在台北縣中和市○○路一○○號中和
    國小，明知其每月應繳之會款數額遠大於收入之金額，未來必然出現無法支付會
    款之事實，竟利用會首彼此未聯繫之機會，隱瞞加入多會經濟能力將不足因應之
    情形，而仍參加多起互助會，並以其擁有台北市、桃園市、中和市三間房子，資
    力雄厚等情誇示於人，以博取同事之信任，使其同事己○○、庚○○、壬○○、
    丙○○、癸○○、陽斌、戊○○、甲○○、辛○○、丁○○、丑○○等人陷於錯
    誤，以為乙○○有支付能力，乃分別同意其參加渠等所召集之互助會，乙○○遂
    陸續加入十八組互助會（詳如附表所示），並陸續全數得標，共詐得新台幣（下
    同）一千一百零五萬五千七百元。其間乙○○為便於加入其他會，套取更多資金
    ，仍正常給付死會會款，至八十八年六月加入戊○○所召集之互助會，於八十八
    年七月標得會款隨後，即宣告倒會，會首間互相聯繫始知上情。
二、案經被害人己○○、庚○○、壬○○、丙○○、癸○○、陽斌、戊○○、甲○○
    、辛○○、丁○○、丑○○訴由台灣板橋地方法院檢察署檢察官偵查起訴。
    理  由
一、訊據被告乙○○對右揭事實矢口否認，先辯稱：伊加入那麼多會主要是做房地產
    ，做的不好，補來補去才導致這樣。後又辯稱：伊參加互助會，依投標程序標得
    會款，取得會款何來不法之有，且伊與告訴人之間均為中和國小老師，每月薪資
    多少，告訴人甚為清楚，又被告確實擁有坐落台北市、桃園市、中和市三間房子
    ，此為告訴人所明知，且為兩造所不爭，其財務狀況告訴人等均明知，且所有互
    助會均在學校邀集，被告參與幾會，每月應繳多少會款，告訴人等甚為清楚，被
    告何來使用詐術，況伊自八十二、三年間起即參加告訴人之互助會，均如數繳付
    ，並無拖欠，告訴人於原有互助會結束後，另起新會，伊基於情誼，繼續參加，
    並無不當，且互助會均為會首邀集並非被告主動要求，會首組會邀會員入會並無
    任何限制，被告如何施用詐術。伊每月薪資五萬元、教授鋼琴可得十萬元、房租
    每月收入三萬七千元（台北房租一萬五千元、中和房租一萬元、桃園房租一萬二
    千元）每月收入高達十八萬七千元，房地產三間市價一千零四十三萬元，扣除貸
    款尚有四百四十三萬元，且加入互助會是因七十八、八十四、八十五年間房地產
    尚稱景氣，欲以此養房地保值，其上揭收入繳房貸、會款綽綽有餘，並非無資力
    ，其後未能繳交會款，係因八十八年一月間景氣變差，教授鋼琴收入減為五萬元
    ，八十六年四、五月間，因母喪分攤醫療喪葬費用三十一萬元，中和房屋原屬母
    親所有，以買賣折價四百萬元給被告，被告支付三百萬元予其兄長，向銀行貸款
    二百七十萬元，仍須支出三十萬元，取得房屋修繕花三十萬元，八十六年十二月
    修繕房屋花二十萬元，每月寄美金一千元供其子讀書之生活費，每月應繳貸款八
    萬元，是其未能付款是因情事變更，一年內付出四百十一萬元，伊純係嗣後債務
    無履行能力，若有意詐騙早可得標會款後，將房地產脫產而逃之夭夭，其八十五
    年十月至八十八年六月仍繳交會款六百二十二萬元，如加上房地產、薪資所得等
    所差之數與所欠之數不多，其所標得之會款均用於繳交會款，其無不法所有之意
    圖云云。經查：
(一)右揭犯罪事實，業據告訴人己○○、庚○○、壬○○、丙○○、癸○○、陽斌、
    戊○○、甲○○、辛○○、丁○○、丑○○指述歷歷（見偵字第二五八三九號卷
    第二至五、六十三、六十四、九十二、九十三頁，調偵字第四六號卷第十六、十
    七、三十四、三十五頁；原審一卷第四十七至四十九、六十三頁，原審二卷第十
    九至二十一、八十五至九十一頁），並有告訴人所提出之互助單（見偵卷偵字第
    二五八三九號卷第十一至二十七頁），被告得標會款之明細（見偵字第二五八三
    九號卷第二十八頁，調偵字第四六號卷第二十七頁）在卷可按。被告對其於八十
    六年初至八十八年六月共跟十八組互助會，八十六年四月至八十八年七月間全數
    得標，共標得一千一百零五萬五千七百元之事實，亦無異議，並稱：我有標這些
    會，也有拿到這些標金等語（見調偵字第四六號卷第三十三頁背面）。並於原審
    進一步稱：財務有點問題，才會標起來轉（見原審一卷第二十五頁）等語。足見
    被告雖曾有實際繳納會款之事實，惟其收入依下所述，扣除被告自己所臚列之費
    用，僅剩餘五萬餘元，惟其所需繳交之死會會款則高達二十八萬元至四十一萬元
    之多，其每月會款之支出既已遠大於收入，根本無法給付死會會款，此顯然對於
    未來必然會出現之財務困境已有預見，而被告隱瞞其必然會出現財務危機之事實
    ，仍積極參加多起互助會，顯有詐欺之故意，而其所以仍支付會款，顯係為便於
    加入其他互助會，以套取更多資金而為，尚難據為有利於被告之認定。
(二)再查，依被告所提出之收支明細表（見原審二卷第二十六至三十一、四十至四十
    四、六十四至六十八、二○四至二○八頁；本院卷第六十頁），前後更正四次。
    其中薪資所得依其所提出之薪資明細表，每月薪資實領均僅約三萬四千餘元上下
    ，此有薪資明細表在卷可按（見原審二卷第一二五至一三八頁）。租金所得部分
    雖有被告提出其坐落台北市○○○路○段二十三號八樓之二十二，及桃園縣桃園
    市○○路一一五五號四樓之十四之房屋租賃契約書（見原審二卷第一三九至一四
    九頁），並據證人即承租人鍾生智、廖財寶及證人葉森培證述屬實（見原審一卷
    第一○九、一一○、一二六至一二八頁）。惟證人鍾生智僅承租台北市○○○路
    ○段二十三號八樓之二十二之房屋半年，其後廖財寶於八十八年八月又承租桃園
    縣桃園市○○路一一五五號四樓之十四之房屋至今，其租金依約每月共僅有一萬
    九千元，則被告是否每月均確有三萬七千元之房屋收入，亦非無疑。另教授鋼琴
    部分被告自稱每月有十萬元收入，惟依其偵查中所提出之明細，每月亦僅五萬九
    千元，有被告所提之明細卷附可稽（見八十九年度調偵字第四十六號卷第三十七
    頁），是否確係因景氣銳減學生減少無從查考，若確係有十萬元加上薪資、房租
    收入，扣除被告自己所臚列之費用，固有剩餘五萬餘元，惟其所需繳交之死會會
    款則高達二十八萬元至四十一萬元之多，根本無法給付，此觀之被告於原審最後
    所提出之收支明細即知（見原審二卷第四十頁至四十四頁，八十九年十二月十五
    日之收文刑事答辯三狀，及原審一卷第一五三頁，九十年八月二十九日刑事補充
    狀），縱認其後來喪母支出喪葬醫療費用、或所列之重大支出為真，仍無可改變
    其原來收入本不足以因應每月龐大會款之事實，被告辯稱：因情事變更，景氣銳
    減一時無法週轉云云，以推卸其詐欺犯意，顯不足採。
(三)復查，被告於八十五年十月起跟會，於八十六年四月標得一會，跟會之初，應繳
    交之會款死會一會二萬元，有前揭會單及告訴人所提之加會及標會狀況一覽表卷
    附可考（見偵卷偵字第二五八三九號卷第十一至二十七、二十八頁，調偵字第四
    六號卷第二十七頁）。惟依被告自己所列之收支明細表須繳交之會款為二十八萬
    元，其中有二十六萬元並非被告於該時跟會所需繳交之會款，雖被告於八十五年
    十月、八十六年一月有其他收入分別為三十九萬元、十五萬元，有被告所提出之
    交易明細表在卷可稽（見原審一卷第一五七、一五九頁），惟被告於八十五年十
    二月亦同時又向銀行貸款六十萬元，亦據被告自承在卷（見原審一卷第一五八、
    一六三頁，九十年九月四日審判筆錄），於八十六年三月時即已無法週轉，不得
    不跟更多的會補前面之漏洞，其後被告雖亦繳交會款，惟扣除之前之負債，事實
    上被告所繳交之會款僅係三百五十三萬餘元，尚有七百五十二萬元無從繳付，此
    復據被告自承無訛，有被告所提出之答辯（三）狀第五頁之更正陳述在卷可按（
    見原審二卷第七十、七十一頁），被告辯稱：所標得之一千一百零五萬五千七百
    元會款，均用以繳交會款云云，亦不足採。
(四)次查，被告所有房地產發生原因係在七十七年、八十四年、八十五年，有土地登
    記謄本卷附可稽（見八十八年度偵字第二五八三九號卷第四十三頁至五十四頁，
    原審二卷第九十七至一○○頁），被告辯稱：伊加入那麼多會主要是做房地產，
    做的不好，補來補去才導致這樣云云，顯不足採。再被告與告訴人之間雖均為中
    和國小老師，並知悉被告有台北市、桃園市、中和市三間房子，惟有無貸款，貸
    款多寡，此一般人無從隨意得知，被告辯稱：其財務狀況告訴人等均明知云云，
    亦不足採。而一般人召集互助會或參與互助會，除為一時小額週轉外，均係作為
    存錢儲蓄之用，會首邀會員入會固然無何限制，惟至少須能夠給付會款，此為大
    眾所知悉之理，被告於八十六年初即已無法週轉，根本無法繳付會款，惟此會首
    均不知悉，而因八十二、三年間起即參加告訴人之互助會，均如數繳付，並無拖
    欠，告訴人等自然無從懷疑，被告利用同事間對伊之信任，並隱瞞其未來必然無
    力週轉之事實，其有施用詐術甚明。至其已自知自己無力繳付會款仍跟會，並陸
    續標得會款，共詐得一千一百零五萬五千七百元，雖其間乙○○為便於加入其他
    會，以便週轉，而繳付會款至八十八年，此乃以後欲達其詐欺目的所不得不然之
    手段，充其量僅係影響告訴人日後民事損害求償之多寡，與被告於跟會之詐欺意
    圖無涉，並陸續標會於最後一會標得後即宣告倒會之詐欺犯行並無影響。綜上所
    述，被告所辯均不足採信，本件事證明確，被告犯行洵堪認定。
二、核被告所為，係犯刑法第三百三十九條第一項之詐欺取財罪。其先後多次犯行，
    時間緊接，犯罪構成要件相同，顯係基於概括犯意為之，應依連續犯論以一罪，
    並依法加重其刑。原審引用刑法第五十六條、第三百三十九條第一項，罰金罰鍰
    提高標準條例第一條前段，並審酌被告施用詐術使人陷於錯誤而交付互助會款，
    其犯罪之動機、目的、手段、所生危害、及犯罪後之態度等一切情狀，論處被告
    乙○○連續意圖為自已不法之所有，以詐術使人將本人之物交付罪，量處有期徒
    刑壹年貳月。經核其認事、用法及量刑均無不合，被告猶執陳詞上訴否認犯罪為
    無理由，應予駁回。
據上論斷，應依刑事訴訟法第三百六十八條，判決如主文。
本案經檢察官覃正祥到庭執行職務。
中      華      民      國    九十一    年      四      月    二十五    日
                              臺灣高等法院刑事第九庭
                                    審判長法  官  李  文  成
                                          法  官  周  盈  文
                                          法  官  官  有  明
右正本證明與原本無異。
不得上訴。
                                          書記官  林  蓓  瑜
中      華      民      國    九十一    年     四       月     二十六   日
附錄本案論罪科刑法條全文：
刑法第三百三十九條
  意圖為自己第三人不法之所有，以詐術使人將本人或第三人之物交付者處五年以下
  有期徒、拘役或科或併科一千元以下罰金。
  以前項方法財產上不法之利益或使第三人得之者，亦同。
  前二項之未犯罰之。
附表
┌─┬───┬─────┬──────┬─────────────┐
│  │會首  │  會  款  │起訖時間    │得標時間                  │
│  │      │（新台幣）│            │金額（新台幣）            │
├─┼───┼─────┼──────┼─────────────┤
│一│癸○○│ 二萬元   │85.10--90.01│86.11 、三千八百五十元    │
│  │      │          │            │取得會款八十七萬零七百元  │
├─┼───┼─────┼──────┼─────────────┤
│二│己○○│二萬元    │86.01--91.06│86.05 、四千一百五十元    │
│  │      │          │            │取得會款一百零四萬六千八百│
│  │      │          │            │五十元                    │
├─┼───┼─────┼──────┼─────────────┤
│三│子○  │一萬元    │86.02--90.04│86.10 、二千元            │
│  │      │          │            │取得會款四十一萬六千元    │
├─┼───┼─────┼──────┼─────────────┤
│四│丁○○│一萬元    │86.03--90.12│86.04、二千元             │
│  │      │          │            │取得會款四十五萬八千元    │
├─┼───┼─────┼──────┼─────────────┤
│五│丑○○│二萬元    │86.07--89.06│87.01、二千八百元         │
│  │      │          │      │取得會款六十一萬八千八百元│
├─┼───┼─────┼──────┼─────────────┤
│六│戊○○│一萬元    │86.01--90.04│87.02、一千九百元         │
│  │      │          │            │取得會款三十四萬七千八百元│
├─┼───┼─────┼──────┼─────────────┤
│七│子○  │一萬元    │86.11--89.11│87.03、一千七百元         │
│  │      │          │            │取得會款三十萬五千六百元  │
├─┼───┼─────┼──────┼─────────────┤
│八│己○○│二萬元    │86.12--91.06│87.04 、三千二百元        │
│  │      │          │            │取得會款九十二萬元        │
├─┼───┼─────┼──────┼─────────────┤
│九│辛○○│二萬元    │86.12--89.11│87.06 、二千八百元        │
│  │      │          │            │取得會款六十一萬八千八百元│
├─┼───┼─────┼──────┼─────────────┤
│十│丙○○│二萬元    │86.08--89.08│87.07 、二千七百元        │
│  │      │          │            │取得會款六十五萬二千五百元│
├─┼───┼─────┼──────┼─────────────┤
│十│癸○○│ 二萬元   │86.10--90.06│87.09 、二千九百元        │
│一│      │          │            │取得會款七十八萬四千三百元│
├─┼───┼─────┼──────┼─────────────┤
│十│甲○○│ 二萬元   │87.06--90.07│87.11 、二千七百元        │
│二│      │          │            │取得會款六十五萬三千六百元│
├─┼───┼─────┼──────┼─────────────┤
│十│壬○○│ 二萬元   │87.09--92.09│88.01 、三千三百元        │
│三│      │          │            │取得會款一百零一萬五千二百│
│  │      │          │            │元                        │
├─┼───┼─────┼──────┼─────────────┤
│  │      │          │            │                          │
│十│丙○○│ 二萬元   │88.01--91.01│88.03 、二千七百元        │
│四│      │          │            │取得會款六十三萬三千三百元│
├─┼───┼─────┼──────┼─────────────┤
│  │      │          │            │                          │
│十│庚○○│ 一萬元   │87.12--93.06│88.03 、二千三百元        │
│五│      │          │            │取得會款五十一萬五千一百元│
├─┼───┼─────┼──────┼─────────────┤
│  │      │          │            │                          │
│十│子○  │  一萬元  │88.04--91.10│88.05 、一千九百元        │
│六│      │          │            │取得會款三十四萬二千一百元│
│  │      │          │            │                          │
├─┼───┼─────┼──────┼─────────────┤
│十│      │          │            │                          │
│七│戊○○│  一萬元  │88.06--91.12│88.07 、二千二百元        │
│  │      │          │            │取得會款三十二萬九千八百元│
├─┼───┼─────┼──────┼─────────────┤
│  │      ││            │                          │
│十│      │          │            │                          │
│八│庚○○│  一萬元  │87.12--93.06│88.07 、二千二百五十元    │
│  │      │          │            │取得會款五十二萬七千二百五│
│  │      │          │            │十元                      │
└─┴───┴─────┴──────┴─────────────┘
